【裁判字號】    97,台上,5989
【裁判日期】    971127
【裁判案由】    違反電信法
【裁判全文】
最高法院刑事判決            九十七年度台上字第五九八九號
上  訴  人  甲○○
上列上訴人因違反電信法案件，不服台灣高等法院台中分院中華
民國九十四年三月二十三日第二審判決（九十三年度上訴字第一
八八三號，起訴案號：台灣彰化地方法院檢察署九十二年度偵續
字第八八號），提起上訴，本院判決如下：
    主  文
原判決關於甲○○部分撤銷，發回台灣高等法院台中分院。
    理  由
本件原判決認定上訴人甲○○與告訴人乙○○原為朋友關係，因
告訴人於民國九十一年初，接獲不明男子以電話告知其妻與上訴
人交往密切。上訴人為查出告密之人，竟未徵得告訴人同意，基
於概括犯意，先後於九十一年三月六日及同年月二十一日，連續
向不知情且當時任職於彰化縣警察局彰化分局民族路派出所之所
長許自強（經原審判處罪刑確定）謊稱：已受告訴人委託代為報
警，要求調閱告訴人使用之0000000000號行動電話雙
向通聯紀錄，以查明恐嚇事實。而許自強即依上訴人之委託，透
過內政部警政署刑事警察局（下稱刑事警察局），代為調取告訴
人所使用上述門號，自九十一年一月三十日起至同年二月五日止
，及自同年三月十五日起至同年月十九日止之雙向通話紀錄二份
，並先後將之交付上訴人等情。因而撤銷第一審之無罪判決，改
判依行為時連續犯之規定，論處上訴人連續違反專用電信處理之
通信，不得以非法之方法侵犯其秘密之規定，侵犯他人通信秘密
罪刑。固非無見。
惟查：（一）、有罪之判決書事實欄為適用法令之依據，應將法
院依職權認定與犯罪構成要件有關之事項，詳記於事實欄，然後
於理由內逐一說明其憑以認定之證據，使事實及理由兩相一致，
方為合法。本件原判決認定上訴人假稱受告訴人委託報案之方式
，經由許自強向電信業者取得通信（通聯）紀錄之行為係犯電信
法第五十六條之一第一項之罪。而電信法第五十六條之一第一項
係規定：「違反第六條第一項規定侵犯他人通信秘密者，處五年
以下有期徒刑，得併科新台幣一百五十萬元以下罰金」；同法第
六條第一項則規定：「電信事業及專用電信處理之通信，他人不
得盜接、盜錄或以其他非法之方法侵犯其秘密」。是該罪所保護
之法益係指：電信事業及專用電信處理之「通信」，然該「通信
」意義為何，電信法並未以立法方式加以定義，細繹該法中使用
「通信」一詞，其意似指以「電信」溝通時之資訊內容。而「通
信紀錄」依電信法第二條第一項第八款規定：係指電信使用人使
用電信服務後，電信系統所產生之發信方、受信方之電信號碼、
通信日期、通信起訖時間等紀錄，並以電信系統設備性能可予提
供者為原則，足見「通信紀錄」係電信使用人使用電信服務後，
電信系統所留存無通話內容之部分紀錄，參以有關「通信紀錄」
秘密之保護，則明定於電信法第七條中。是上訴人辯稱「通信紀
錄」不包含於電信處理之「通信」範圍，尚非全然無疑，自有函
詢其主管機關以釐清之必要。乃原判決於理由內未說明其憑以認
定之證據，僅以：在通訊業務與時俱進之資訊時代，秘密通信自
由之保障，應包括通信過程之紀錄，遽認電信法第五十六條之一
第一項所謂「通信」應包含通信（通聯）紀錄等語，自嫌理由欠
備，且有未盡調查職責之疏誤。（二）、依電信法第六條之規定
以觀，立法者係以盜接、盜錄為侵害手段之例示性規定，此所謂
盜接、盜錄，乃指對於以有線或無線方式傳送之光電訊號為攔截
、側錄而言，而該條所謂「其他非法之方法」，依例示性規定之
立法方式，應必與盜接或盜錄有同等危害性之非法方法，方可相
提併論。原判決係以上訴人假稱受告訴人委託報案之方式，經由
許自強向電信業者取得通信（通聯）紀錄，認上訴人係以盜接、
盜錄以外之非法方法侵犯告訴人之通信秘密。然系爭通信（通聯
）紀錄既係許自強基於偵辦案件需要，報請刑事警察局向電信業
者要求提供，許自強之取得行為，均符相關查詢通信紀錄及使用
者資料之作業程序，並無任何非法之處，亦為原判決所確認。則
上訴人上開假稱受告訴人委託報案，經由許自強向電信業者取得
通信（通聯）紀錄之行為，如何得認係與盜接或盜錄相類似之非
法方法？原判決未詳予闡析論敘，同有判決理由欠備之違誤。（
三）、刑法上所謂間接正犯，係指犯罪行為人不親自實行犯罪行
為，而利用無責任能力人或無犯罪意思之人實行犯罪者而言。原
判決認上訴人以假稱受告訴人委託報案之方式，經由許自強向電
信業者取得系爭通信（通聯）紀錄。如果無誤，上訴人似未親自
實行犯罪行為，而係利用無犯罪意思之許自強向電信業者取得通
信（通聯）紀錄，以實行犯罪。乃原判決既認上訴人有本件犯行
，卻未依法論以間接正犯，復未說明有何毋庸論斷之理由，亦難
謂無理由不備之違法。上訴意旨執以指摘原判決該部分違法，非
無理由，應認原判決關於上訴人部分有撤銷發回之原因。又原判
決不另為無罪之諭知部分，本乎審判不可分原則，應併予撤銷發
回。另上訴人行為後，刑法關於連續犯之規定，已於九十四年二
月二日經修正公布，予以刪除，並於九十五年七月一日起施行。
案經發回，更審判決對此新舊規定之比較適用，宜予注意，併此
敘明。
據上論結，應依刑事訴訟法第三百九十七條、第四百零一條，判
決如主文。
中    華    民    國  九十七  年   十一   月  二十七  日
                      最高法院刑事第四庭
                          審判長法官  張  淳  淙
                                法官  劉  介  民
                                法官  張  春  福
                                法官  林  俊  益
                                法官  林  勤  純
      本件正本證明與原本無異
                                      書  記  官
中    華    民    國  九十七  年   十二   月    二    日
                                                     Ｒ


司法院資訊處製作；財團法人民間司法改革基金會備份。
